臺灣臺南地方法院刑事判決　
109年度簡上字第312號
上  訴  人  臺灣臺南地方檢察署檢察官
被      告  蔡岳斌



                    （現於法務部○○○○○○○○○○○執行中）
上列上訴人因被告違反毒品危害防制條例案件，不服本院民國10
9年7月3日109年度簡字第2170號第一審刑事簡易判決（起訴案號
：109年度毒偵字第1071號、109年度毒偵字第1182號），提起上
訴，本院管轄之第二審合議庭認不得行簡易程序，改依通常程序
審理，並自為第一審判決如下：
    主  文
原判決關於甲○○所處罪刑暨定應執行刑部分均撤銷。
甲○○被訴施用第一級毒品及第二級毒品部分，公訴不受理。
其他上訴駁回（即沒收銷燬及沒收之部分）。
    理  由
一、公訴意旨略以：被告甲○○基於施用第一級毒品及第二級毒品
    之犯意，於民國109年4月13日上午10時許，在其位於臺南市
    ○區○○街0段00巷0號之4租屋處內，以將海洛因加水稀釋後，
    以針筒注射之方式，施用第一級毒品海洛因1次，暨以將甲
    基安非他命置於玻璃球內，燒烤後吸食其產生煙霧之方式，
    施用第二級毒品甲基安非他命1次。嗣經警於同年4月13日下
    午1時33分許，持本院核發之109年度聲搜字第400號搜索票
    至上址執行搜索，當場查獲附表所示之物，嗣於同日下午4
    時10分許，徵得被告之同意，在臺南市政府警察局第一分局
    內採集其尿液送驗，檢驗結果呈甲基安非他命、安非他命、
    可待因、嗎啡陽性反應。因認被告涉犯毒品危害防制條例第
    10條第1項、第2項之施用第一、二級毒品罪嫌等語。
二、毒品危害防制條例前經立法院於108年12月17日修正通過，
    於109年1月15日經總統公布，並除第18條、第24條、第33條
    之1之施行日期由行政院定之外，其餘均自公布後6個月即10
    9年7月15日起施行。本次修正條文施行前犯第10條之罪之案
    件，於修正施行後，審判中之案件，由法院或少年法院（地
    方法院少年法庭）依修正後規定處理，修正後毒品危害防制
    條例第35條之1第2款前段定有明文。本條係規範行為後法律
    變更所生新舊法比較適用之準據法，並無新舊法比較之問題
    ；且係刑法第2條關於新舊法比較之特別規定，自應優先適
    用。從而，本院自應適用修正後毒品危害防制條例規定處理
    ，合先敘明。
三、刑事訴訟法第303條第1款規定，案件有起訴之程序違背規定
    之情形者，應諭知不受理之判決。此所稱之起訴之程序違背
    規定，係指檢察官提起公訴之訴訟行為於程序上有違法律之
    規定而言。而提起公訴之訴訟行為是否於程序上有違法律規
    定，原則上，固是以起訴時所存在之事項及法律規定為判斷
    ，惟檢察官起訴後始發生之情事變更事由，致法院不能為實
    體審理及判決亦屬「起訴之程序違背規定」（最高法院109
    年度台上字第3826號判決意旨參照）。又刑事訴訟法第303
    條之判決，得不經言詞辯論為之，刑事訴訟法第307條亦有
    明文。　
四、復按犯毒品危害防制條例第10條之罪者，檢察官應聲請法院
    裁定，或少年法院（地方法院少年法庭）應先裁定，令被告
    或少年入勒戒處所觀察、勒戒，其期間不得逾2月；依前項
    規定為觀察、勒戒或強制戒治執行完畢釋放後，3年後再犯
    第10條之罪者，適用前2項之規定，修正後毒品危害防制條
    例第20條第1項、第3項分別定有明文。再上開毒品危害防制
    條例第20條第3項所謂「3年後再犯」，只要本次再犯（不論
    修正施行前、後）距最近1次觀察、勒戒或強制戒治執行完
    畢釋放，已逾3年者，即該當之，不因其間有無犯第10條之
    罪經起訴、判刑或執行而受影響（最高法院刑事大法庭109
    年度台上大字第3826號裁定意旨參照）。次按被告施用第一
    級或第二級毒品罪，經裁定觀察、勒戒或強制戒治程序者，
    既係以「觀察、勒戒或強制戒治」執行完畢釋放後，起算上
    開再犯之期間，則被告係經「附命緩起訴」，依同一法理，
    應以經「附命緩起訴」並完成戒癮治療後，而非以「附命緩
    起訴」確定之日，起算該再犯之期間（最高法院109年度台
    非字第76號判決意旨參照）。從而，若被告雖經「附命緩起
    訴」，但未完成戒癮治療，則其事實上並未接受等同「觀察
    、勒戒或強制戒治」執行完畢釋放之處遇。復按法院於解釋
    、適用本次修正之毒品危害防制條例第20條等條文時，允宜
    遵循醫療專業及刑事政策，保障施用毒品者為病患性犯人之
    健康權，兼顧保護社會安全及恪遵正當法律程序，確保法治
    國公平法院之具體實現。又本於權力分立原則，法院對檢察
    官職權行使，應予以尊重，雖非謂不得為適度之司法審查，
    惟對於施用毒品者本次所犯如距最近1次觀察、勒戒或強制
    戒治執行完畢釋放後，已逾3年者，檢察官既得本於立法者
    所賦與之職權裁量是否聲請法院裁定觀察、勒戒或為命附條
    件（現行法僅能附命完成戒癮治療）緩起訴處分之多元化處
    遇，即聲請法院裁定機構內之觀察、勒戒並非檢察官所得採
    取之唯一途徑，法院自不能僭越檢察官之職權，逕對施用毒
    品者裁定應予觀察、勒戒或強制戒治。雖修正後之毒品危害
    防制條例第35條之1第2款規定：「審判中之案件，由法院或
    少年法院（地方法院少年法庭）依修正後規定處理；依修正
    後規定應為不起訴處分或不付審理之裁定者，法院或少年法
    院（地方法院少年法庭）應為免刑之判決或不付審理之裁定
    。」另該條款之立法說明亦謂：「若該等案件於修正施行前
    已繫屬於法院或少年法院（地方法院少年法庭）者，『為求
    程序之經濟，法院或少年法院（地方法院少年法庭）應依修
    正施行後之規定處理，即應依職權為觀察、勒戒或強制戒治
    之裁定』」等語，似欲透過立法說明由法院依職權裁定觀察
    、勒戒或強制戒治，以替代第20條第1項、第2項所定應由檢
    察官提出觀察、勒戒或強制戒治之聲請，惟若檢察官之「起
    訴之程序違背規定」，法院當不能「為求程序之經濟」便宜
    行事，而應嚴守程序上之正義，尊重檢察官之裁量權，並保
    障施用毒品者能獲得妥適並完善治療或其他有利戒毒途徑處
    遇之機會。從而，若施用毒品者本次施用毒品距其前次觀察
    、勒戒或強制戒治釋放已逾3年，應依修正後之毒品危害防
    制條例第20條第3項、現行第24條等規定，由檢察官基於一
    次性之整體規劃而重啟處遇程序，視被告個案情形，決定是
    否適合「觀察、勒戒或強制戒治」或給予「附命完成戒癮治
    療緩起訴處分」之機會。若檢察官逕予提起公訴，法院無從
    替代檢察官為上開合義務性之裁量處遇，其起訴程序即屬違
    背規定，應諭知公訴不受理之判決（最高法院109年度台上
    字第3826號判決意旨參照）。
五、經查，被告前因施用毒品案件，經本院以94年度毒聲字第39
    1號裁定送勒戒處所觀察、勒戒後，認無繼續施用毒品之傾
    向，於94年8月22日執行完畢釋放出所，並經臺灣臺南地方
    檢察署檢察官以94年度毒偵緝字第243號為不起訴處分確定
    等情，有臺灣高等法院被告前案紀錄表在卷可稽（見本院卷
    第29、42頁）。本件檢察官起訴被告施用第一、二級毒品之
    時間為109年4月13日上午10時許，距離上開觀察、勒戒執行
    完畢已逾3年，且被告為本案行為前，尚未完成戒癮治療，
    亦難認被告等同接受觀察、勒戒或強制戒治之戒癮處分執行
    完畢，揆諸前揭說明，即於新法施行後，應依修正後之毒品
    危害防制條例第20條第3項、現行第24條等規定，由檢察官
    基於一次性之整體規劃而重啟治療處遇程序，視個案情形，
    是否適合「觀察、勒戒或強制戒治」或給予「附命完成戒癮
    治療緩起訴處分」之機會，使被告能再獲得治療之機會，俾
    落實此次寬厚刑事政策之改革。從而，檢察官就本件被告施
    用毒品犯行，依修正前毒品危害防制條例規定提起公訴，起
    訴程序固未違背當時規定，然依新修正之毒品危害防制條例
    規定，已不得追訴，是揆諸前揭說明，檢察官之起訴，已因
    法律修正之情事變更，致欠缺訴追條件，其起訴程序即屬違
    背規定。　
六、撤銷原判決罪刑部分之理由：
　　檢察官本件提起公訴既違背程序規定，應依刑事訴訟法第30
    3條第1款規定，判決不受理，原判決依修正前毒品危害防制
    條例之規定，就被告本件被訴施用毒品犯行為實體之有罪判
    決，未及適用毒品危害防制條例上開修正後之規定，尚有違
    誤。檢察官上訴意旨認為，被告本件犯行屬3年後再犯，應
    依修正後毒品危害防制條例第20條第3項規定觀察、勒戒，
    雖非無見，然本件尚無從由法院逕行裁定觀察、勒戒，業如
    上述，檢察官此部分上訴為無理由，而本件起訴既違背程序
    規定，且無法補正，原判決誤為實體判決，仍有違誤，自應
    由本院將原判決關於被告所處罪刑暨定應執行刑部分撤銷，
    改依通常程序為第一審判決，並不經言詞辯論，逕為公訴不
    受理之諭知。
七、駁回上訴之理由（即沒收銷燬及沒收之部分）：
　㈠按沒收，除有特別規定者外，於裁判時併宣告之；刑法第38
    條第2項、第3項之物、第38條之1第1項、第2項之犯罪所得
    ，因事實上或法律上原因未能追訴犯罪行為人之犯罪或判決
    有罪者，得單獨宣告沒收，刑法第40條第1項、第3項定有明
    文。故依現行刑法關於沒收之規定，已具有獨立法律效果，
    而非僅屬從刑之性質。於被告應諭知不受理判決之情形，縱
    未能訴追犯罪行為人之犯罪或判決有罪，對違禁物及供被告
    犯罪所用之物，仍有於判決中併宣告沒收之適用。而本件起
    訴書中業已特別載明就扣案施用毒品所用之物、違禁物等聲
    請沒收（詳見起訴書第2頁），是本件自應依據單獨宣告沒
    收之規定處理，合先敘明。
  ㈡次按查獲之第一、二級毒品及專供製造或施用第一、二級毒
    品之器具，不問屬於犯罪行為人與否，均沒收銷燬之，毒品
    危害防制條例第18條第1項前段定有明文。扣案如附表編號1
    、2所示之物，均應依毒品危害防制條例第18條第1項前段規
    定宣告沒收銷燬，而包裝所用之包裝袋，因與其內毒品無析
    離實益，即應整體視為查獲之第二級毒品，一併宣告沒收銷
    燬。至於鑑驗耗損之微量毒品既已滅失，不另宣告沒收銷燬
    。
  ㈢按供犯罪所用、犯罪預備之物或犯罪所生之物，屬於犯罪行
    為人者，得沒收之，刑法第38條第2項本文定有明文。扣案
    如附表編號3、4所示之物，為被告所有，供其施用毒品之用
    ，亦據被告陳明在卷（見警二卷第3頁），應依刑法第38條
    第2項本文規定宣告沒收。
  ㈣至附表編號5至8所示之物，無證據證明係供其施用毒品所用
    ，且非屬違禁物，故不於本案宣告沒收。
　㈤原判決就沒收銷燬及沒收部分，為上開相同認定，即無違誤
    。是以，被告施用第一級、第二級毒品部分固應為不受理判
    決，惟檢察官於本案提起公訴時，亦聲請對附表編號1至4所
    示之物為沒收銷燬或沒收之宣告，本諸沒收已非從刑而有獨
    立性質，且此部分為罪刑有關係部分，已併同上訴，本院自
    應併予審理，原判決就此部分諭知沒收銷燬或沒收，於法並
    無不合，檢察官此部分之上訴並無理由，應予駁回。
據上論斷，應依刑事訴訟法第455條之1第1項、第3項、第369條
第1項本文、第368條、第364條、第303條第1款、第307條，判決
如主文。
本案經檢察官吳維仁提起公訴，檢察官陳擁文提起上訴。
中　　華　　民　　國　　110 　年　　3 　　月　　15　　日
                  刑事第十一庭  審判長法　官　劉怡孜
　　　　　　　　　                    法  官  陳欽賢
　　　　　　　　　                    法  官  潘明彥
以上正本證明與原本無異。
如不服本判決應於收受本判決後20日內向本院提出上訴書狀，並
應敘述具體理由。其未敘述上訴理由者，應於上訴期間屆滿後20
日內向本院補提理由書狀（均須按他造當事人之人數附繕本）「
切勿逕送上級法院」。 
　　　　　　　　　　　　　　　　　    書記官  蘇豐展
中　　華　　民　　國　　110 　年　　3 　　月　　15　　日
附表：   編號 扣押物名稱及數量 說     明 1 海洛因10包（驗餘淨重合計6.26公克） 一、送驗粉塊狀檢品9包，經檢驗均含第一級毒品第六項毒品海洛因成分，合計淨重1.48公克（驗餘淨重1.45公克，空包裝總重2.52公克），純度45.53%，純質淨重0.67公克。 二、送驗粉末檢品1包，經檢驗含微量第一級第六項毒品海洛因成分，淨重5.10公克（驗餘淨重4.81公克，空包裝重1.13公克），純度低於1%。（見臺灣臺南地方檢察署109年度毒偵字第1071號卷第69頁法務部調查局濫用藥物實驗室109年5月29日調科壹字第10923009350號鑑定書） 2 甲基安非他命5包（檢驗後淨重合計1.367公克） 送驗5包白色結晶，均檢出第二級毒品甲基安非他命成分，檢驗後淨重各0.203公克、0.872公克、0.262公克、0.020公克、0.010公克。（見臺灣臺南地方檢察署109年度毒偵字第1071號卷第61至63頁高雄市立凱旋醫院109年6月1日高市凱醫驗字第64601號濫用藥物成品檢驗鑑定書） 3 吸食器1組  4 玻璃球1個  5 分裝袋1批  6 分裝匙1只  7 電子磅秤1臺  8 行動電話2支（含SIM卡2張）